臺灣高等法院民事判決　　　　　　　　　 99年度上字第793號
上　訴　人　朱彩月
被上訴人　　潘枝妹
訴訟代理人　黃丁風律師
　　　　　　黃雅羚律師
上列當事人間請求確認管理關係不存在事件，上訴人對於中華民
國99年6月11日臺灣基隆地方法院99年度訴字第98號第一審判決
提起上訴，並為訴之變更，本院於99年12月21日言詞辯論終結，
判決如下：
    主  文
變更之訴駁回。
變更之訴訴訟費用由上訴人負擔。
    事實及理由
一、按第二審訴之變更或追加，非經他造同意不得為之，但請求
    之基礎事實同一者，不在此限，民事訴訟法第446條第1項、
    第255條第1項第2款定有明文。上訴人於原審聲明請求確認
    被上訴人不具東明寺管理人身分，然是否具管理人身分為一
    事實，並非法律關係，此與確認之訴，須請求法院確定私法
    上之法律關係成立或不成立者，並不相符。嗣上訴人於本院
    審理時，變更為確認被上訴人對於東明寺之管理權不存在（
    見本院卷20頁、147頁），其聲明已變更，惟基礎事實均係
    基於爭執被上訴人就東明寺有無管理權之紛爭而來，其請求
    之基礎事實同一，依上開規定，毋庸對造同意，應予准許。
二、上訴人主張：伊為東明寺前管理人江榮師父（法號釋宏榮，
    下稱江榮）之弟子，江榮於民國93年8月4日過世，生前曾於
    93年4月8日立遺書交代後事，遺書內載有「宜蘭縣礁溪鄉○
    ○路福嚴寺交十二名弟子共同管理之，彰銀存款餘額為福嚴
    寺之款，東明寺由聖貴（朱彩月）管理之」等語，故東明寺
    應由伊管理，詎被上訴人依江榮之遺囑接管福嚴寺後，竟企
    圖接管東明寺。又東明寺管理人之產生慣例於83年間即以師
    徒繼承方式為之，於92年換證時，基隆市政府民政局承辦人
    許雅紋在初稿上誤錄為選舉，江榮與伊均告知基隆市政府民
    政局須更正，但承辦人員遲未更正，且東明寺之印鑑由伊保
    管中，嗣97年4月15日召開之選舉會議，並無東明寺之印鑑
    ，通知開會程序違法，且開會當日係基隆市政府民政局長電
    話通知伊去開會，選舉人（即東明寺執事）均係被上訴人單
    方呈報予主管機關，並非於東明寺服務之師父或信眾，故由
    執事選出被上訴人為管理人，該次選舉並不合法，被上訴人
    無權向基隆市政府登記為東明寺暫代管理人之資格，爰提起
    確認之訴，求為命確認被上訴人對於東明寺之管理權不存在
    （請求確定被上訴人之東明寺管理人身份不存在部分，因訴
    已變更，下不贅述）。
三、被上訴人則以：東明寺於前管理人江榮生前辦理全國第6屆
    寺廟總登記時，已就管理人產生方式明確表示並登記為「選
    舉」，且於92年12月間親赴基隆市中正區公所，在東明寺寺
    廟登記表上加蓋寺廟印信及管理人印章，同年12月31日基隆
    市政府核發東明寺以「選舉」產生管理人之基隆市寺廟登記
    證、基隆市寺廟登記表，故東明寺之管理人非屬師徒繼承，
    而係依選舉方式產生。伊於97年4月15日在基隆基市○○路
    24號14樓之3佛教會會館內，由佛教會及主管機關市府等人
    員共同指導及見證下，經由東明寺執事會人員以選舉選出為
    管理人，當日上訴人與伊均有出席，上訴人尚以被選舉人資
    格參選，惟最後結果係伊獲得8票而當選。上訴人無法依上
    述江榮之遺書記載「東明寺由聖貴（朱彩月）管理之」等字
    句，即可排除伊依選舉而擔任管理人之事實，其提起確認之
    訴，難認有受確認判決之法律上利益等語，資為抗辯。求為
    判決駁回上訴人之訴。
四、原審為上訴人敗訴之判決，即駁回上訴人之訴。上訴人不服
    ，提起上訴，並為訴之變更，聲明：(一)原判決廢棄。(二)確認
    被上訴人對於東明寺之管理權不存在。
    被上訴人之答辯聲明：上訴及變更之訴均駁回。
五、上訴人為東明寺前管理人江榮之弟子，東明寺管理人之產生
    方式，於83年間係以師徒繼承方式，於92年間辦理寺廟總登
    記換證時，登記為選舉方式，嗣江榮於93年8月4日圓寂，被
    上訴人於97年4月15日召開之會議中，經基隆市政府所公告
    之11名執事選舉，當選為東明寺管理人之事實，兩造並不爭
    執，復有基隆市政府寺廟登記證、台灣省基隆市寺廟登記表
    、基隆市東明寺執事會上級指導簽到、基隆市東明寺執事會
    簽到、基隆市東明寺執事會管理人選舉名冊、基隆市東明寺
    管理人選舉紀錄表（見原審卷14頁至15頁、30頁至31頁、43
    頁至46頁）可稽，自堪信為真實。
六、本院得心證之理由：
  (一)按確認法律關係之訴，非被上訴人有即受確認判決之法律上
    利益者，不得提起之，民事訴訟法第247條前段定有明文。
    所謂即受確認判決之法律上利益，係指因法律關係之存否不
    明確，致被上訴人在私法上之地位有受侵害之危險，而此項
    危險得以對於上訴人之確認判決除去之者而言（最高法院42
    年臺上字第1031號判例參照）。本件上訴人主張其為東明寺
    前管理人江榮之弟子，依江榮之遺囑對東明寺有管理權，被
    上訴人於97年4月15日會議中，被選出擔任東明寺之管理人
    ，並不合法，被上訴人對東明寺無管理權等情，如認為被上
    訴人對東明寺有管理權存在時，上訴人自無管理權，是被上
    訴人對東明寺之管理權是否存在一節，致上訴人之管理權陷
    於不明確之危險，且有受侵害之危險，該法律上地位之不安
    及危險，復得以確認被上訴人之管理權不存在之判決排除之
    ，故上訴人提起本訴，即有受確認判決之法律上利益，其提
    起確認之訴，於法相符。被上訴人抗辯無確認利益云云，顯
    非可取。
  (二)當事人主張有利於己之事實者，就其事實有舉證之責任，民
    事訴訟法第277條定有明文。又確認法律關係不存在之訴，
    如被告主張其法律關係存在時，應由被告負舉證責任，最高
    法院42年台上字第170號判例參照。是依上述舉證責任分配
    之原則，應由被上訴人就系爭管理權存在一節，先負舉證責
    任。經查：
    1.觀之寺廟登記規則之相關規定，其中「凡為僧道住持或居
      住之一切公建、募建或私家獨建之壇廟寺院庵觀，除依關
      於戶口調查及不動產登記之法令辦理外，並應依本規則登
      記之」（第1條）；「寺廟登記之舉辦，分總登記及變動
      登記二種，總登記每十年舉行一次，變動登記每年舉行一
      次，新成立之寺廟，應於成立時聲請登記，其登記手續與
      總登記同」（第2條）；「寺廟之登記，由住持聲請之，
      無住持者，由管理人聲請之」（第3條）；「經辦寺廟登
      記機關，應置左列各表證執照：．．五寺廟登記證。六寺
      廟變動登記表。七寺廟變動登記執照」（第8條第1項第5
      款、第6款、第7款）；「寺廟於通告後，逾期延不登記，
      及新成立之寺廟，不聲請登記者，應強制執行登記，如無
      特殊理由，並得撤換其住持或管理人」（第11條）；「如
      呈報不實或有故意矇蔽情事，經發覺後除強制執行補行登
      記外，並得撤換其住持或管理人，其情節重大觸犯刑章者
      ，並送法院究辦」（第12條，以上條文見本院卷160頁、1
      61頁），另第二次寺廟總登記辦竣後，第一次寺廟登記所
      發登記證照作廢，前經台灣省政府民政廳53年5月14日民
      甲字第1053號函、內政部54年4月1日台內民字第168560號
      函示在案（見本院卷158頁、159頁）。是依上開規定及函
      示，寺廟應於每十年辦理總登記，如呈報不實或有故意矇
      蔽情事，依第12條之規定處理之，總登記即具公示效用。
      一旦辦理總登記完畢後，舊有之登記證照即作廢，自不能
      再執舊有之登記證照，據以主張權利，其理甚明。
    2.系爭東明寺於40年9月間建立，所在地為基隆市○○路112
      巷28弄8號，宗教別：佛教，建別：私建，前任負責人釋
      修藏於78年間因體弱不堪管理寺廟業務，即指定江榮擔任
      負責人，83年6月1日寺廟記證上，對管理人繼承慣例及主
      持繼承慣例皆登記為「師徒繼承」（見本院卷49頁）。基
      隆市政府依上開寺廟登記規則第2條之規定，於93年6月1
      日將再辦理全國第六屆寺廟總登記，而由基隆市中正區公
      所承辦人許雅紋於92年5月1日前往東明寺辦理總登記，管
      理人江榮因眼疾無法親自填寫登記表初稿，由許雅紋代填
      並朗誦，在管理人江榮認定無誤下完成登記作業，並明定
      管理人產生方式為「選舉」，基隆市政府於92年12月31日
      發給寺廟登記證，並由江榮於93年7月間領得該登記證等
      情，有基隆市政府辦理有關東明寺寺廟登記乙案經過說明
      書可參（見本院卷32頁），是東明寺92年間完成全國第6
      屆寺廟總登記，寺廟總登記證、表已明訂管理人產生方式
      為「選舉」，其83年全國第5屆寺廟總登記證、表登記管
      理人繼承慣例為「師徒繼承」已屬無效之文件，不應再做
      為管理人產生方式之依據。
    3.嗣江榮於93年8月4日圓寂，東明寺並無信徒名冊或執事名
      冊，而因東明寺隸屬於中國佛教會（會員證字號中佛台
      證字第0866號，見本院卷40頁），遂由中國佛教會所屬之
      基隆市佛教會於93年12月22日輔導召開執事會籌備會，以
      完成東明寺之執事人員名冊，基隆市政府以94年1月5日基
      府民禮貳字第093013844B號公告，公告執事為兩造、訴外
      人余宗明（釋惟成）、吳獻明（釋惟安）、王瑞瑩（釋惟
      廣）、賴顏輝（釋惟吉）、張鼎坤（釋本果）、黃月英（
      釋惟白）、沈何秀鳳（釋惟蓮）、黃陳玉葉（釋心大）、
      林素瓊（釋惟妙），共11人名冊，上訴人雖就上開公告事
      項提起異議，然經東明寺申覆後，上訴人逾期未向基隆市
      政府提出法院訴訟之證明文件，基隆市政府乃以94年12月
      26日基府民禮壹字第0940144384號函准予核備東明寺執事
      共11人名冊。故東明寺11名執事人員亦已產生。上訴人又
      先後於94年6月13日、94年10月27日向基隆市政府提出陳
      情，申請將東明寺負責人產生方式更正為「師徒繼承」，
      經基隆市政府以94年7月5日基府民禮貳字第0940073425號
      函、94年11月8日基府民禮貳字第0940126893號函駁回其
      申請，上訴人復提起行政訴訟，請求基隆市政府作成將其
      於92年12月31日核發之基隆市東明寺寺廟登記表、證之負
      責人產生方式欄，由「選舉」更正為「師徒登記」，並將
      負責人更正為上訴人，經臺北高等行政法院及最高行政法
      院分別以96年10月1日95年度訴字第2296號判決及97年2月
      15日97年度裁字第1270號裁定駁回確定在案。基隆市政府
      以97年3月26日基府民禮字貳第0970120058號函准東明寺
      執事會議記錄及組織章程予以備查。東明寺隨即於97年4
      月15日在佛教會館召開執事會，以選舉管理人，選舉之結
      果被上訴人以8票高於上訴人之1票，而當選東明寺管理人
      ，並向基隆市政府報備，基隆市政府則以97年5月13日基
      府民禮貳字第0970042120號函核發寺廟變動登記表，將東
      明寺負責人變更為被上訴人等情，有基隆市政府99年9月2
      日基府民禮壹字第0990087179號函附東明寺寺廟登記乙案
      經過說明、報告書、92年5月1日寺廟總登記申請書、基隆
      市寺廟登記表、92年12月31日及83年6月1日寺廟登記證、
      基隆市政府94年1月5日基府民禮貳字第0930138744A號函
      、基隆市政府94年1月5日基府民禮貳字第0930138744B號
      公告、東明寺執事人員名冊、基隆市政府94年12月26日基
      府民禮壹字第0940144384號函、臺北高等行政法院95年度
      訴字第2296號判決、最高行政法院97年度裁字第1270號裁
      定、基隆市政府97年3月26日基府民禮貳字第0970120058
      號函、基隆市中正區公所97年4月25日基中民字第0970004
      551號函、97年4月15日基隆市東明寺執事會會議記錄、東
      明寺執事會簽到、東明寺執事會上級指導簽到、東明寺執
      事會管理人選舉名冊、東明寺管理人選舉記錄表、基隆市
      政府97年5月13日基府民禮貳字第0970042120號函附基隆
      市寺廟變動登記表（見本院卷30頁至64頁）可參。故東明
      寺管理人之產生方式，於92年間辦理十年一次之寺廟總登
      記時，已由「師徒繼承」變更為「選舉」，被上訴人於97
      年4月15日經東明寺之執事會，選舉成為東明寺之管理人
      ，是被上訴人辯稱其就東明寺有管理權一節，並非無據。
  (三)上訴人雖主張江榮曾於93年4月8日立遺書，將東明寺交由其
    管理，且東明寺管理人之產生慣例為師徒繼承，並非選舉，
    92年間係基隆市政府承辦人員之疏失，在總登記初稿上誤錄
    為選舉云云，無非持江榮之遺書、83年6月1日基隆市政府寺
    廟登記證、台灣省基隆市寺廟登記表（見原審卷13頁至15頁
    、73頁至77頁）為據。然查：
    1.基隆市政府之承辦人員許雅紋業於94年8月15日書立報告
      書，敘明「．．當時寺廟負責人釋宏榮法師表示因眼疾無
      法親自填寫登記表初稿，並要求職（指許雅紋）代為填寫
      ，有關負責人產生方式係法師本人之意思表示以『選舉』
      辦理，俟代填完妥後由職朗誦，並複問法師有無異議，在
      法師認定無誤下由法師用印完成初稿登記作業」等語，有
      報告書可證（見本院卷34頁），況江榮於93年7月領得該
      登記證（見本院卷32頁），亦未提出異議，難認承辦人員
      許雅紋有誤錄之行為。上訴人復無其他積極證據，足認因
      承辦人員之誤錄致登記為「選舉」，此之主張，已非可取
      。
    2.東明寺業於92年間辦理總登記完竣，先前之寺廟登記證即
      作廢而無效，業如前述，是上訴人執83年6月1日之基隆市
      政府寺廟登記證及台灣省基隆市寺廟登記表，欲主張管理
      人以師徒繼承方式產生云云，洵非有據。
    3.另寺廟之總登記，有何私法上效果雖無明文，然寺廟之登
      記既為寺廟管理人所為申請，則除非該登記之內容，已違
      反法令、寺廟之章程或慣例，可認管理人申請登記之內容
      ，已逾越其權限者外，應認為該登記之內容，即為寺廟所
      為具有公示效果之意思表示，得作為決定寺廟管理人之依
      據。本件江榮（即釋宏榮）將東明寺之管理人產生方式，
      於92年間向基隆市政府登記為「選舉」產生，乃屬江榮以
      登記之公開方式，代表東明寺所為之意思表示，對江榮及
      全體信徒而言，均有拘束力，是江榮欲再變更為以指派（
      師徒繼承）之方式決定管理人，自應依循同一方式辦理變
      更登記，或通知全體信徒以昭公信，始能變更。本件縱認
      上訴人所提出之江榮93年4月8日「遺書」為真正（見原審
      卷13頁），然江榮事後再指定上訴人為東明寺之管理人，
      未先將所登記之「選舉」方式予以變更，即逕以「遺書」
      之方式指定上訴人為東明寺之管理人，依前開說明，難認
      其指定已發生法律上效力，上訴人主張其已因江榮「遺書
      」之指定而取得東明寺之管理權，被上訴人非管理人云云
      ，洵非可採。
    4.再則，上訴人前持上開遺書，以被上訴人及基隆市政府為
      被告，起訴請求確認江榮於93年4月8日所立遺書為真正，
      經原審於98年6月30日以98年度訴字第178號判決，駁回上
      訴人之訴。嗣上訴人提起上訴，並於第二審為訴之變更，
      變更為請求確認上訴人對東明寺之財產有管理權，亦經本
      院於98年12月8日以98年度上字第806號判決，駁回上訴人
      變更之訴，全案已確定，業據本院調閱上開案件查明屬實
      。故上訴人對於東明寺並無管理權，此於兩造間已生既判
      力，兩造均應受其拘束，併予敘明。
    5.從而，上訴人主張東明寺之管理人為師徒繼承，並非選舉
      ，被上訴人經選舉產生，無管理權云云，委不足取。
七、綜上所述，東明寺管理人之產生方式，業於92年間寺廟總登
    記時，將原「師徒繼承」變更登記為「選舉」方式，被上訴
    人復於97年4月15日經由執事選舉為管理人，其就東明寺自
    有管理權，上訴人請求確認被上訴人對東明寺管理權不存在
    ，為無理由，應駁回其變更之訴。至於上訴人另爭執東明寺
    之執事人員產生程序及資格有問題云云，此並非本院所得審
    究之範圍，附此說明。
八、本件事證已臻明確，兩造其餘攻擊防禦方法及立論之證據資
    料，均經本院審酌後，對判決結果不生影響，爰無庸逐一論
    述，併此敘明。
九、據上論結，本件變更之訴為無理由。依民事訴訟法第78條，
    判決如主文。
中    華    民    國    100    年    1    月     4    日
                  民事第十六庭
                      審判長法  官  王聖惠
                            法  官  邱瑞祥
                            法  官  呂淑玲
正本係照原本作成。
上訴人如不服本判決，應於收受送達後20日內向本院提出上訴書
狀，其未表明上訴理由者，應於提出上訴後20日內向本院補提理
由書狀（均須按他造當事人之人數附繕本）上訴時應提出委任律
師或具有律師資格之人之委任狀；委任有律師資格者，另應附具
律師資格證書及釋明委任人與受任人有民事訴訟法第466條之1第
1項但書或第2項（詳附註）所定關係之釋明文書影本。如委任律
師提起上訴者，應一併繳納上訴審裁判費。
中    華    民    國    100    年    1    月     4    日
                               書記官  明祖全
附註：
民事訴訟法第466條之1（第1項、第2項）：
對於第二審判決上訴，上訴人應委任律師為訴訟代理人。但上訴
人或其他法定代理人具有律師資格者，不在此限。
上訴人之配偶、三親等內之血親、二親等內之姻親，或上訴人為
法人、中央或地方機關時，其所屬專任人員具有律師資格並經法
院認為適當者，亦得為第三審訴訟代理人。